ACORDAO-COMPLETO-2346224

ACÓRDÃO 2239/2019 ATA 6/2019 - PRIMEIRA CÂMARA

VISTOS, relatados e discutidos estes autos de embargos de declaração interpostos contra o Acórdão 1144/2019-TCU-Primeira Câmara, alusivo a pensão civil concedida à sra. Lourdes Gimenez de Oliveira,
ACORDAM os Ministros do Tribunal de Contas da União, reunidos em sessão da 1ª Câmara, com fulcro nos arts. 32 e 34 da Lei 8.443/1992, e diante das razões expostas pelo Relator, em:
9.1. conhecer dos embargos de declaração apresentados pela sra. Lourdes Gimenez de Oliveira para, no mérito, rejeitá-los;
9.2. dar ciência desta deliberação à embargante e à Superintendência de Administração do Ministério da Economia no Estado do Rio de Janeiro.

Embargos de declaração opostos contra deliberação em que negado registro a pensão civil deferida pela Gerência Executiva do INSS em Niterói/RJ.

Primeira Câmara

Gerência Executiva do INSS - Niterói/RJ; Superintendência de Administração do Ministério da Economia no Estado do Rio de Janeiro.

3. Interessados/Responsáveis/Recorrentes:
3.1. Interessada: Lourdes Gimenez de Oliveira (XXX.749.127-XX)
3.2. Recorrente: Lourdes Gimenez de Oliveira (XXX.749.127-XX).

13.1. Ministros presentes: Walton Alencar Rodrigues (Presidente), Benjamin Zymler (Relator), Bruno Dantas e Vital do Rêgo.
13.2. Ministros-Substitutos presentes: Augusto Sherman Cavalcanti e Weder de Oliveira.

ACORDAO-COMPLETO-2401985

Acórdão 10961/2021 - Primeira Câmara

BENJAMIN ZYMLER

Ministro Benjamin Zymler.

Na sessão ordinária de 5/2/2019, este colegiado, por meio do Acórdão 1.144/2019, negou registro à pensão civil concedida à sra. Lourdes Gimenez de Oliveira, irmã maior de sessenta anos da ex-servidora Erany Gimenez de Oliveira Rios.
2.	Tal deliberação foi motivada pelo fato de a interessada ser aposentada pelo regime geral de previdência, circunstância desqualificadora da condição de dependente econômica.
3.	Inconformada, a sra. Lourdes Gimenez de Oliveira opõe embargos de declaração, alegando a existência de duas contradições e uma omissão no julgado, a saber:
	- alusão à Lei 13.135/2015, que alterou a redação original da Lei 8.112/1990, em vigor na data do óbito da ex-servidora, "contrariando o princípio da irretroatividade legal";
	- "contrariedade" ao art. 217, inciso I, alínea "e", da Lei 8.112/1990, que "em momento algum determina expressamente a inequívoca comprovação da dependência econômica";
	- não enfrentamento das razões invocadas pelo Ministro Celso de Mello, do Supremo Tribunal Federal, ao deferir medida liminar em precedente citado pela interessada quando de sua primeira intervenção nos autos.
4.	Conclusivamente, requer "o acolhimento dos embargos declaratórios com seus consequentes efeitos".
	É o relatório.

Mailde Marcial de Ramos Gomes (51.206/OAB-RJ) e outro, representando Lourdes Gimenez de Oliveira.

Não atuou.

EMBARGOS DE DECLARAÇÃO EM PROCESSO DE PENSÃO CIVIL. NEGATIVA DE REGISTRO DO ATO CONCESSÓRIO EM FACE DA AUSÊNCIA DE DEPENDÊNCIA ECONÔMICA DA INTERESSADA - MAIOR DE SESSENTA ANOS - EM RELAÇÃO À INSTITUIDORA. ARGUIÇÃO DE CONTRADIÇÕES E OMISSÃO. CONHECIMENTO. REJEIÇÃO.

PENSÃO CIVIL (PCIV)

não atuou.

Cuidam os autos de pensão civil instituída pela sra. Erany Gimenez de Oliveira Rios, ex-auditora fiscal da Previdência Social, falecida em 8/8/2003, em favor de sua irmã, a sra. Lourdes Gimenez de Oliveira, qualificada como dependente designada maior de sessenta anos.
2.	A concessão foi considerada ilegal, com negativa de registro, por meio do Acórdão 1144/2019-TCU-Primeira Câmara.
3.	Irresignada, a sra. Lourdes Gimenez de Oliveira opõe embargos de declaração, apontando a existência de duas contradições e uma omissão no julgado. As contradições residiriam na alusão à Lei 13.135/2015, posterior à abertura do benefício pensional, "contrariando o princípio da irretroatividade legal", e na "interpretação acrescentativa" do art. 217, inciso I, alínea "e", da Lei 8.112/1990, que, relativamente à pessoa designada maior de sessenta anos, "em momento algum determina expressamente a inequívoca comprovação da dependência econômica". A omissão, por sua vez, estaria no não enfrentamento das razões apresentadas pelo Ministro Celso de Mello, do Supremo Tribunal Federal (STF) , ao deferir medida liminar contra decisão do TCU no Mandado de Segurança 32.085-DF, citado pela ora embargante por ocasião de sua primeira manifestação nos autos.
4.	Os embargos de declaração preenchem os requisitos de admissibilidade aplicáveis à espécie, podendo, pois, ser conhecidos.
5.	No mérito, entretanto, não há o que reparar ou suprir no aresto atacado.
6.	Relativamente às supostas contradições, observo, de plano, que os conflitos que permitem análise nos embargos declaratórios são aqueles que se verificam entre as proposições do próprio acórdão, e não eventuais divergências entre o que se decidiu e o que pretendia a parte. A ementa do EDcl-AgRg-EResp 1341709/PI, apreciado no âmbito do Superior Tribunal de Justiça (STJ) , ilustra o ponto:
"PROCESSUAL CIVIL. (...) 
1. A contradição que efetivamente autoriza o manejo dos Declaratórios é a contradição interna, verificada entre os elementos que compõem a estrutura da decisão judicial, e não entre a solução alcançada e a solução que almejava o jurisdicionado; tampouco dá guarida à insurgência a suposta dissonância entre decisões diferentes, ainda que oriundas do mesmo órgão julgador.
2. (...) 
3. Embargos de Declaração rejeitados" (Corte Especial; relator Ministro Napoleão Nunes Maia Filho; DJe 16/12/2014) .
7.	De qualquer modo, as contradições suscitadas pela sra. Lourdes Gimenez de Oliveira não existem.
8.	A negativa de registro do ato não teve por fundamento a Lei 13.135/2015, mas a redação original do art. 217, inciso I, alínea "e", da Lei 8.112/1990, em vigor à época do falecimento da instituidora. Já a dependência econômica da interessada, ainda que pudesse ser presumida de início, foi categoricamente afastada por robustas provas em contrário. Transcrevo o trecho do voto em que ambas as questões foram abordadas:
"7. A pensão prevista na Lei 8.112/1990 é devida, nos termos de seu art. 215, aos dependentes do servidor. Destarte, não haverá benefício pensional sem a correspondente relação de dependência.
8. No caso específico da pessoa designada maior de 60 anos - hoje, diga-se de passagem, não mais contemplada no ordenamento -, a dependência econômica deveria ser inequivocamente comprovada antes da concessão do benefício. 
9. Pois bem, segundo informam os autos, a sra. Lourdes Gimenez de Oliveira é aposentada por tempo de contribuição, no âmbito do regime geral de previdência (RGPS) , há mais de quarenta anos, percebendo, desde 1974 (quando tinha 45 anos de idade) , benefício superior a um salário mínimo mensal.
10. A propósito, o Plenário desta Corte, por meio do Acórdão 2.780/2016, esposou o seguinte entendimento, expresso no voto proferido pelo Ministro Walton Alencar Rodrigues, acerca do quantum a ser considerado como renda bastante para descaracterizar dependência econômica em relação ao instituidor do benefício:
'A jurisprudência do Tribunal de Contas da União (...) entende que pensão não é herança e, como ato sumamente oneroso, ela deve estrita atenção ao princípio constitucional da legalidade e, mesmo, ao da moralidade administrativa. Não é mecanismo de enriquecimento, mas de sobrevida digna da pensionista, cujo rol é estabelecido pelo direito objetivo.
............................................................................................................................................
A definição de subsistência condigna de beneficiária de pensão especial é termo totalmente abstrato que não pode ser fixado sem isonomia. (...) Condições excepcionais, portanto, não se podem estipulá-las, em cada caso concreto.
............................................................................................................................................
Sobrevivência condigna não se confunde com padrão de vida. (...) Constitucionalmente, o nível mínimo necessário para caracterizar a 'subsistência condigna' é a percepção do salário-mínimo.
Subsistência digna é uma coisa e 'dependência econômica' da pensão pública, para manutenção de padrão de vida, outra bem diversa.
............................................................................................................................................
Para além do salário-mínimo, qualquer outra interpretação da questão da suficiência da renda remanescente acrescida, capaz de garantir a subsistência condigna das pensionistas, (...) é critério tipicamente subjetivo e contra legem' (grifei) .
11. Nessa linha, a simples percepção de aposentadoria pela sra. Lourdes Gimenez de Oliveira já obstaria, de per si, o reconhecimento de eventual dependência em relação à irmã.
12. Sem embargo, cumpre anotar, depreende-se dos autos que a interessada disporia de recursos bastantes para prover a própria subsistência mesmo que nada recebesse do RGPS.
13. De fato, afora os três pecúlios em seu favor contratados em vida pela irmã (peça 40, p. 6) , a sra. Lourdes Gimenez de Oliveira também recebeu, em herança, bens deixados pela ex-servidora, que, aliás, não tinha filhos (peça 14, p. 25; confira-se ainda o processo 0023312-92.2003.8.19.0002, da 5ª Vara Cível do Rio de Janeiro [...]) .
14.  Assim, na espécie, não há que se falar em dependência econômica da interessada - mormente após o falecimento da instituidora - a justificar a assistência do Estado, circunstância que impõe a negativa de registro da concessão."
9.	Por fim, a ventilada omissão também não ocorre.
10.	Na primeira ocasião em que chamada aos autos - então para se manifestar acerca da suposta derrogação, pelo art. 5º da Lei 9.717/1998, da pensão atribuída à pessoa designada maior de sessenta anos -, a sra. Lourdes Gimenez de Oliveira transcreveu duas decisões sobre o assunto proferidas pelo Ministro Celso de Mello, do STF, no MS 32.085/DF. Numa, Sua Excelência, em juízo de delibação, vislumbrando possível ofensa ao postulado da segurança jurídica em face da demora na apreciação, para fins de registro, do respectivo título concessório, deferiu medida liminar suspendendo cautelarmente a eficácia do ato coator. Noutra, mais tarde, já examinando o mérito, concedeu a ordem para afastar a tese da derrogação daquela espécie de benefício.
11.	A sra. Lourdes Gimenez de Oliveira, todavia, afora a servil transcrição dessas decisões, nem sequer tangenciou a temática da segurança jurídica em sua argumentação.
12.	Independentemente disso, com a definição do STF sobre os efeitos da Lei 9.717/1998 - definição de imediato assimilada pelo TCU -, a pensionista foi chamada uma segunda vez aos autos, agora para se manifestar acerca de sua dependência econômica em relação à instituidora.
13.	Na ocasião, mais uma vez, nada disse sobre segurança jurídica ou os efeitos do passar do tempo; tampouco fez qualquer referência ao precedente judicial que anteriormente mencionara.
14.	Assim, não seria mesmo o caso de enfrentar a matéria naquela oportunidade.
15.	Nada obstante, colho o ensejo para reproduzir elucidativa ementa de decisão da Suprema Corte, do final de 2017, afirmando a legitimidade do TCU para apreciar atos de pensão sem nenhuma limitação quanto a eventual decadência (MS 26864 AgR/DF; relatora Min. Rosa Weber; DJe 13/12/2017; destaque acrescentado) :
"AGRAVO INTERNO EM MANDADO DE SEGURANÇA. ACÓRDÃO DO TCU QUE RECUSOU REGISTRO A ATO CONCESSIVO DE PENSÃO POR MORTE. ATO DE CONTROLE. AUTOTUTELA. TERMO INICIAL DA FLUÊNCIA DO PRAZO DECADENCIAL PREVISTO NO ART. 54 DA LEI Nº 9.784/1999. 
1. O direito potestativo outorgado à Administração Pública para anulação de seus próprios atos, quando eivados de vícios que os tornam ilegais (Súmulas nº s 346 e 473, ambas desta Corte) , expressão do poder de autotutela, não está regulado pelo instituto da prescrição, mas, sim, pelo da decadência, inocorrente na espécie. 
2. O ato concessivo de pensão por morte ostenta natureza complexa, de modo que só se aperfeiçoa com o exame de sua legalidade e subsequente registro pelo Tribunal de Contas da União. Enquanto não aperfeiçoado o ato concessivo de pensão, não há falar em fluência do prazo decadencial previsto no art. 54 da 9.784/1999, referente ao lapso de tempo de que dispõe a Administração Pública para promover a anulação de atos de que resultem efeitos favoráveis aos destinatários, tampouco em estabilização da expectativa do interessado, aspecto a conjurar, na espécie, afronta aos princípios da segurança jurídica e da boa-fé, bem como às garantias constitucionais do ato jurídico perfeito e do direito adquirido. Precedentes. 
.........................................................................................................................................."
16.	Rejeito, pois, os embargos.
17.	Diante do exposto, voto no sentido de que o Tribunal adote a deliberação que ora submeto a este Colegiado.
TCU, Sala das Sessões Ministro Luciano Brandão Alves de Souza, em 26 de fevereiro de 2019.
BENJAMIN ZYMLER 
Relator